【裁判字號】    88,易,2687
【裁判日期】    890614
【裁判案由】    詐欺
【裁判全文】
臺灣臺北地方法院刑事判決                        八十八年度易字第二六八七號
    公  訴  人  臺灣臺北地方法院檢察署檢察官
    被      告  甲○○
右列被告因詐欺案件，經檢察官提起公訴（八十八年度調偵字第一０八號），本院判
決如左：
    主      文
甲○○無罪。
    理      由
一、公訴意旨略以：被告甲○○與丙○○（另移送本院併案審理）共同意圖為自己不
    法之所有，明知渠等並無償債之能力，竟仍於民國八十四年十二月二十日，以甲○○之名義，在台北市信義區○○○路一二三號召集民間互助會，每會新台幣（
    以下同）五千元，丁○不疑有詐，乃共參加三會，分別以其及配偶乙○○之名義
    參與，後於八十六年十一月二十日，丁○得標後，甲○○乃簽發與會錢該當之面
    額十一萬六千二百元之支票支付，惟屆期提示，竟不獲兌現，甲○○與丙○○竟
    避不見面，連同另二會，丁○共損失三十九萬六千二百元等語，因認被告甲○○
    涉有刑法第三百三十九條第一項之詐欺取財罪嫌。
二、按犯罪事實應依證據認定之，無證據不得推定其犯罪事實。又不能證明被告犯罪
    者，應諭知無罪之判決，刑事訴訟法第一百五十四條、第三百零一條第一項分別
    定有明文。又事實之認定，應憑證據，如未能發現相當證據，或證據不足以證明
    ，自不能以推測或擬制之方法，為裁判基礎（最高法院四十年台上字第八六號判
    例參照）。再刑法第三百三十九條第一項詐欺罪之成立，以意圖為自己或第三人
    不法之所有，以詐術使人將本人或第三人之物交付為要件，若行為人所用方法，
    不能認為詐術，亦不致使人陷於錯誤，則不得遽以該罪相繩（最高法院四十六年
    台上字第二六Ｏ號判例）。至於債務人於債之關係成立後，如有未依債之本旨履
    行民事債務之情形，在一般社會經驗上可能之原因甚多，縱令是出於惡意不為履
    行，苟無足以證明其在債之關係發生時，自始即具有不法所有意圖之積極證據，
    亦僅能令負民事之遲延給付責任，依刑事訴訟法第一百五十四條之規定，尚不得
    據此債信違反之客觀事態，而推定債務人原有詐欺取財或詐欺得利之犯意。
三、本件公訴人認被告甲○○涉有詐欺取財之犯行，其所依憑之證據及理由無非係以
    被告前開詐欺取財之犯行已據告訴人丁○指訴綦詳，並有會單一紙在卷可稽，另
    被告迄今未與告訴人丁○和解為據。
四、訊據被告固不否認有於前述時間召集互助會，並擔任會首，嗣並有簽發面額為十
    一萬六千元二百之支票一紙予告訴人丁○，用以支付告訴人丁○得標之會款，惟
    該紙支票經告訴人丁○提示後遭退票等事實，核與告訴人丁○就此部分所供述之
    情節相符，並有會單一紙及支票、退票理由單在卷可稽（八十七年度偵字第一０
    七一三號偵查卷第三頁至第四頁參照），惟堅決否認有公訴人所指訴之詐欺取財
    犯行，辯稱：我不是要詐騙告訴人丁○，我開票給他們時還沒有成為拒絕往來戶
    ，支票後來退票是因為週轉不靈才沒有付款，而且我現在已經和丁○成立和解，
    我絕對沒有詐欺等語。
五、本院經查：
  （一）本件告訴人丁○標得前開互助會會款之時間係八十六年四月間，業據告訴人
        代理人即丁○之夫乙○○於本院八十九年一月十二日調查時供述明確（當日
        訊問筆錄參照），故公訴人認告訴人丁○係於八十六年十一月二十日標得會
        款，容或與事實有間，先予敘明。
  （二）次查被告所簽發交付予告訴人丁○用以支付會款之面額為十一萬六千二百元
        之支票，經本院向該支票之付款銀行即台北銀行民生分行查詢結果，於八十
        六年四月至同年六月間，當時被告設於該銀行之甲存帳戶往來亦均屬正常，
        帳戶內亦有二十五萬三千元、十二萬元、十萬元之結餘往來，此有台北銀行
        函覆本院之上開支票帳戶往來明細可稽，並非如公訴人所認無任何償債之能
        力，雖該帳戶於八十六年八月一日已成為拒絕往來戶，惟據告訴人代理人乙○○於本院八十九年五月三十一日審理時供稱該張支票係於八十六年四月間
        即由被告簽發交付予其持有，是在八月之前才更改延後發票日至十一月二十
        日的（當日審判筆錄參照），是被告交付支付會款之支票予告訴人丁○當時
        ，其往來情形既屬正常，尚未成為拒絕往來戶，即難認被告有任何詐欺取財
        之故意。
  （三）末查被告、丙○○與告訴人丁○就本件被告欠負之會款已成立和解，有和解
        書一紙附本院卷可稽，並據告訴人丁○及其夫乙○○迭於本院調查、審理時
        供明，而由上述被告積極償還其欠負告訴人丁○之會款乙節觀之，被告應無
        如公訴人所認之詐欺犯意甚明。
六、綜上所述，公訴人認被告甲○○所涉有詐欺取財之犯行，因被告之所為皆與刑法
    上詐欺取財罪之構成要件有間，核諸前揭說明，即難認被告犯有詐欺取財之犯行
    ，此外復查無其他積極證據足資證明被告有何詐欺之犯行，既不能證明被告犯罪
    ，核諸前揭說明，自應由本院為被告無罪之諭知。
據上論斷，應依刑事訴訟法第三百零一條第一項，判決如主文。
本案經檢察官孫小萍到庭執行職務
中      華      民      國  八十九    年      六      月     十四     日
                                      臺灣臺北地方法院刑事第三庭
                                          法  官  葉  建  廷
右正本證明與原本無異。
如不服本判決，應於判決送達後十日內向本院提出上訴狀 (應附繕本) ，上訴於
臺灣高等法院。
                                          書記官  許  婉  如
中      華      民      國    八十九    年      六      月     十四     日


司法院資訊處製作；財團法人民間司法改革基金會備份。
